【裁判字號】    90,訴,295
【裁判日期】    900418
【裁判案由】    違反著作權法等
【裁判全文】
臺灣臺北地方法院刑事判決                            九十年度訴字第二九五號
    公  訴  人  臺灣臺北地方法院檢察署檢察官
    被      告  戊○○
    選任辯護人  鄭金溪
右列被告因違反商標法等案件，經檢察官提起公訴（八十九年度偵字第五七八八、六
六二七、七０五二、七０五三、七五九二、一二四０七號），及併案（九十年度偵字
第三八０四號）本院判決如左：
    主  文
戊○○共同以明知為侵害著作權之物，意圖營利而交付之方法，侵害他人之著作權為
常業，處有期徒刑壹年肆月，緩刑年。
扣案盜版光碟片柒佰拾陸片、盜版遊戲卡匣壹佰零壹片、遊戲光碟目錄拾本，均沒
收。
    事  實
一、緣「Play Station」等商標、「GT（GRAN TURISMO2）實戰賽車II」等遊戲軟體
    ，分別由下列外商公司擁有商標專用權、著作權，於民國（下同）八十九年一月
    至三月間，商標專用權均在有效期間內：
    (1)日本法人即丁○○○電腦娛樂股份有限公司（下稱：新力公司，負責人德中暉
      久，公司設址於日本國東京都港區赤阪七丁目一番一號）享有左列商標專用權
      、著作權：
    「Play Station」及「PS設計圖」業經新力公司分別向經濟部中央標準局（現
      改制為「智慧財產局」）申請核准取得商標專用權，註冊為第六七二六六六號
      、第七一○四五四號商標，並均指定使用於錄有電腦程式之、磁碟、磁卡、磁
      帶及光碟等商；XI〈Sai〉及四方立體圖」圖樣，業向經濟部智慧財產局申請
      核准取得商標專用權，註冊為第八七三三九三號商標，並指定使用於錄有電子
      遊戲軟體程式之磁碟、光碟等商品。上述商品近年在全球個人電腦遊樂器市場
      行銷甚廣，品質著有商譽，為業界及消費大眾所共知。而「Play Station」、
      「PS設計圖」之二商標專用期間分別係自民國（下同）八十四年三月一日至九
      十四年二月廿八日，及八十五年三月十六日至九十五年三月十五日。XI〈Sai
      〉及四方立體圖」圖樣，業向經濟部智慧財產局申請商標專用期間係自八十八
      年十一月一日至九十八年十月卅一日。（「PS設計圖」商標圖案必須透光碟執
      行，方會顯現於營幕上）
    「GT（GRAN TURISMO2）實戰賽車II」、「THE LEGEND OF DRAGON龍騎士傳說
      」、「APE ESCAPE抓猴啦」、「XI〈Sai〉骰子方塊II」、「CRASH BANDICOOT
      RACING瘋狂小子」、「CHASE THE EXPRESS列車驚魂」等遊戲光碟電腦程式著
      作物，為新力公司所著作，在日本擁有著作財產權之電腦程式著作物，該電腦
      程式著作物由新力公司在日本首次發行後，即由新力公司於卅日內在中華民國
      管轄區內為首次發行，非經新力公司之同意或授權，不得擅自重製、散布或意
      圖營利而交付。
    (2)日本法人即丙○○○○公司（SQUARE CO., LTD，下稱思奎爾公司，負責人武
      士智行，公司設址於日本國東京都目黑區下目黑一丁目八番一號）擁有下列軟
      體商標專用權、著作權：
    「FINAL FANTASY」，由思奎爾公司向經濟部智慧財產局申請核准取得商標專
      用權，註冊為第六二六六九二號商標，並指定使用於光碟、唯讀記憶體、磁卡
      、磁帶、電腦、電腦記憶體、電腦軟體記憶體、軟性磁碟等商品，近年在全球
      個人電腦遊樂軟體市場行銷甚廣，品質著有商譽，亦為業界及消費大眾所共知
      ，商標專用期間係自八十三年一月一日至九十二年十二月卅一日。
    「太空戰士第八代（FINAL FANTASYⅧ）」、「放浪冒險譚（VAGRANT STORY）
      等電腦程式著作物（需在新力公司所製造之Play Station遊戲機始能執行），
      ，係思奎爾公司在日本擁有著作財產權之電腦程式著作物，於日本首次發行後
      卅日內，即在中華民國管轄區內為首次發行，非經思奎爾公司同意或授權，不
      得擅自重製、散布或意圖營利而交付。
    (3)日本法人即甲○○○光公司（CAPCOM，下稱卡波光公司，負責人本憲三，公
      司設址於日本國大阪府大阪市中央區內平野町三丁目一番地三號）享有後述著
      作權：
    「CAPCOM」，由卡波光公司向經濟部智慧財產局申請核准取得商標專用權，註
      冊為第七七五八００號商標，並指定使用於投幣式電子遊樂器與電視連用之電
      子遊樂器等商品，近年在全球個人電腦遊樂軟體市場行銷甚廣，品質著有商譽
      ，亦為業界及消費大眾所共知，商標專用期間係自八十六年九月十六日起至九
      十六年六月三十日。（此一商標圖案必須透光碟執行，方會顯現於營幕上）
    「恐龍危機（DINO CRISIS）」、「惡靈古堡III（BIO HADARD3 LAST ESCAPE
      ）等二電腦程式著作物（均需在新力公司所製造之Play Station遊戲機始能執
      行），雖為卡波光公司在日本擁有著作財產權之電腦程式著作物，但是，上述
      電腦程式著作物由卡波光公司在日本首次發行後卅日內，即在中華民國管轄區
      內為首次發行，非經卡波光公司之同意或授權，不得擅自重製、散布或意圖營
      利而交付。
    (4)日本法人即乙○○○○股份有限公司（KONAMI CO.,LTD，下稱可樂美公司，負
      責人上月景彥，公司設址於日本國兵庫縣神戶市中央區港島中町七丁目三番地
      二號），享有下列著作權：
      「勁爆熱舞II」（Dance Dance Revolution2 Remix，DDR2）電腦程式著作物
      （需在新力公司所製造之Play Station遊戲機始能執行），雖由可樂美公司在
      日本擁有著作財產權之電腦程式著作物，然而，此一電腦程式著作物由可樂美
      公司在日本首次發行後卅日內，即在中華民國管轄區內為首次發行，非經可樂
      美公司之同意或授權，不得擅自重製、散布或意圖營利而交付。
    (5)日本法人即日商任天堂股份有限公司（下稱：任天堂公司），就後列物品擁有
      商標專用權、著作權，或在其產品以一定文字表示為真品：
    「GAME BOY」、「任天堂Nintendo」、「日圖」、「瑪莉跳躍圖」等商標圖樣
      （商標圖樣、註冊號碼、商標名稱、有效期間、使用商品分類詳如附表一），
      係任天堂公司向經濟部智慧財產局申請註冊取得商標專用權，指定使用於商標
      法施行細則第二十七條第八十類、第二十四條第七十二類、第七十八類，第四
      十九條第九類、第二十八類之電子計算機、中央處理器、電視遊樂器用程式卡
      匣、磁碟、半導體記憶體、電視遊樂器、投幣式電子遊樂器、鍵盤、掌上型液
      晶畫面之電子遊戲機等商品，仍在專用期間內（含延展期限者），且任天堂公
      司所生產之電視遊樂器程式遊戲光碟片及卡匣等物，在國內市場行銷多年，品
      質著有信譽，為相關消費大眾所共知之商品。
    附表二所示電腦程式著作，係由任天堂公司擁有著作權，部分依修正前（八十
      年）之著作權法第十七條之規定向主管機關註冊並領得著作權執照，部分於日
      本首次發行後卅日內，即在中華民國管轄區內為首次發行（起訴書就後者誤載
      依據「北美事務協調委員會與美國在臺協會著作權保護協定」，受我國著作權
      法保護），非經任天堂公司之同意或授權，不得擅自重製、散布或意圖營利而
      交付。
    再者，「ＰＡＤ．ＰＥＮＤ」係專利法上專業用語，代表主機內的程式設計有
      專利」。任天堂公司將「ＰＡＤ．ＰＥＮＤ」用語印製於包裝盒，執行上述電
      腦程式亦會出現此一標語，藉以表彰係真品。
二、戊○○明知右述著作權、商標專用權分係新力公司等公司所享有，竟自八十九年
    元月間某日起，在臺北市○○路○段三○九巷廿四號一樓處開設「蓮傑電視遊樂
    器專賣店（下稱：蓮傑專賣店）」，本於販賣仿冒商標商品與行使偽造準私文書
    之概括故意，又明知為侵害著作權之物但意圖營利而交付，且以此為業，遂與姓
    名不詳綽號「阿文」「小羅」、「阿祥」成年男子有犯意連絡及行為分擔，自
    「阿文」以每片新臺幣（下同）二十五至二十八元不等價格，購入仿冒新力公司
    、思奎爾公司、卡波光公司享有商標權及新力公司、思奎爾公司、卡波光公司、
    可樂美公司享有著作權之盜版電腦遊戲程式光碟片，由「阿祥」送貨予林男；自
    姓名不詳綽號「小羅」成年男子處，以每片卡匣二百至五百元不等價格，購入
    仿冒任天堂公司享有商標權及著作權之盜版電腦遊戲程式卡匣；其包裝上印有「
    ＰＡＤ．ＰＥＮＤ」用語，執行上述盜版卡匣亦會出現此一標語，使人認為係真
    品，致生損害於任天堂公司。林君再以每片光碟伍拾元、每片卡匣高於進貨價一
    百餘元價格，販售予不特定人。其中，仿冒之光碟片、卡匣透過電視遊樂器、掌
    上型液晶畫面電子遊戲機執行時，在電視畫面或液晶畫面亦出現擅自製作之新力
    公司、思奎爾公司、卡波光公司及任天堂公司如右述一所列各件商標，於同一商
    品使用相同於新力公司、卡波光公司、思奎爾公司、可那美公司等及任天堂公司
    之商標圖樣，均足以生損害於新力公司、卡波光公司、思奎爾公司、可那美公司
    及任天堂公司。
三、迄八十九年三月九日下午，在蓮傑專賣店為警查獲，並扣得仿冒新力公司、思奎
    爾公司、任天堂公司商標及重製新力公司、思奎爾公司、卡波光公司、可那美公
    司、任天堂公司之盜版著作物光碟片八十六片、未侵害上述公司智慧財產權之盜
    版光碟片六百五十片（起訴書誤為七百三十六片），遊戲光碟目錄十本（起訴書
    誤為十六本）、盜版遊戲卡匣一百零一片。
四、案經內政部警政署保安警察第二總隊第一大隊第一中隊移送，新力公司、思奎爾
    公司、卡波光公司、可那美公司分別委由陳和貴律師、吳婷婷律師、徐嶸文律師
    及任天堂公司委由廖國昌律師告訴，由台灣台北地方法院檢察署檢察官偵查起訴
    與併案審理。
五、本件相關案卷代號對照表：
    八十九年度偵字第七０五三    ─Ａ卷
    八十九年度偵字第六六二七    ─Ｂ卷
    八十九年度偵字第一二四０七號─Ｃ卷
    八十九年度偵字第七五九二    ─Ｄ卷
    八十九年度偵字第七０五二    ─Ｅ卷
    八十九年度偵字第五七八八號  ─Ｆ卷
    九十年度偵字第三八０四號    ─Ｇ卷
    理  由
一、右述事實，被告戊○○先後於警員及檢察官訊問時坦承所為（見Ｆ卷第四至五頁
    、第二四頁正反面）；並於審理中表示共被搜到七百三十六片盜版光碟、卡匣一
    ０一個、目錄十本；告訴人有著作權的只有八十六片，其他的六百五十片不是告
    訴人著作權的光碟片。我買的時候就知道這些東西是盜版的（見審卷第一九頁）
    。另補充說明盜版光碟、卡匣進貨與出售價格如事實欄二（見第六三頁）。核與
    各告訴代理人於警員訊問、告訴狀暨著作權首資發行與商標資料相符（見Ａ卷內
    卡波光公司告訴狀及附件、Ｂ卷與Ｃ卷內新力公司告訴狀及附件、Ｄ卷可樂美公
    司告訴狀及附件、Ｅ卷思奎爾公司告訴狀及附件、Ｆ卷第七、八頁、二九至一一
    二頁、Ｇ卷任天堂公司告訴狀及附件、審卷第四三至四八頁、第六０頁）。此外
    ，復有事實欄所載物品扣案可證；另有搜索扣押證明筆錄、相片八張、盜版封套
    八張在卷（見Ｆ卷第十二頁、十五至十六頁、十九至二二頁）。事證明確。
二、被告雖另辯稱，在八十九年二月份左右開始進貨，我約賣了二十幾片，發現新聞
    有盜版的報導，我就把它收起來。查獲地點都是在倉庫，我主要是販賣正版遊戲
    主機，並非以販賣仿賣商品為常業，而且查到的七百多片，只有八十六片侵害著
    作權。如果沒拆開看，根本不知道內容為何，所以沒有行使偽造文書的故意（見
    審卷第六三、六六頁）。然而，被告既經營電視遊樂器販賣，對於相關光碟與卡
    匣正版品、仿冒品應有相當認識，侵害告訴人之盜版光碟雖不及一百片，但是其
    進貨盜版光碟片達七百餘片，盜版卡匣亦有一百零一片，其數量與價格均不能等
    閒視之，顯係以此營生（常業犯並不以唯一謀生手段為必要，只須以此為業，縱
    屬兼業亦無礙於常業犯之成立；可參考最高法院七十四年度台上字第六五五一號
    判決關於常業竊盜之見解）。其次，被告既購買盜版光碟，對於其上有關表彰真
    品之敘述，亦不排斥；其有行使準偽告私文文書之未必故意，亦可確認。本件事
    證明確，被告所辯不足採信，犯行足堪認定。
三、按商標自註冊之日起，由註冊人取得商標專用權，商標法第二十一條設有明文，
    而所謂商標之使用，依八十二年十二月廿二日修正公佈前商標法第六條第一項之
    規定，係指將商標用於商品或其包裝或容器之上，行銷國內市場或外銷者而言；
    修正後之商標法第一項則明定：「本法所稱商標之使用，係指為行銷之目的，將
    商標用於商品或其包裝、容器、標帖、說明書、價目表或其他類似物件上，而持
    有陳列或散布。」足見修正後之商標法第六十二條之所謂「使用」，非以將商品
    行銷於外為必要，亦不允許未經授權之人，擅自於商品或包裝容器上使用他人業
    經註冊之商標。事實欄一所載「Play Station」、「PS設計圖」等多件商標，為
    新力公司等公司向我國為商標註冊登記，指定使用於右述商品，應受我國商標法
    保護；被告明知於同一商品，且使用相同於他人註冊商標之圖樣，竟販賣事實欄
    所述商品，係犯商標法第六十三條販賣仿冒商標商品罪。
四、再者，刑法第二百二十條於八十六年十月八日始修訂「錄音、錄影或電磁記錄，
    藉機器或電腦之處理所顯示之聲音、影像或符號，足以為表示其用意之證明者，
    亦以文書論」，惟該次修正並非增設新型態犯罪類型，刑法未修訂前在電磁記錄
    或藉電腦處理所顯示之影像、符號而足為表示其用意者，本為刑法偽造文書罪章
    所處罰，該次增訂將構成要件做更為具體明確之界定，以息爭議，此與罪刑法定
    主義之法律不溯及既往之原則無涉。任天堂公司於人遊戲卡匣與包裝標示「ＰＡ
    Ｄ．ＰＥＮＤ」，以表彰係正版商品，仿冒商品亦有此等記載，被告竟加以販賣
    ，即犯刑法第二百十六條、第二百十條、第二百二十第一、二項之行使偽造準私
    文書罪。
五、再其次，告訴權人就事實欄一所述各件著作物，部分依修正前（八十年）之著作
    權法第十七條之規定向主管機關註冊並領得著作權執照，因而取得著作權；部分
    於日本首次發行後卅日內，即在中華民國管轄區內為首次發行，依著作權法第四
    條亦享有著作權。被告販賣盜版此等著作權之光碟片與卡匣，係違反著作權法第
    八十七條第二款之規定，屬同法第九十三條第三款犯罪行為；其係常業犯，已如
    理由二所述，應依同法第九十四條處罰。
六、被告以一行為同時觸犯：(1)商標法第六十三條販賣仿冒商標商品罪名、(2)刑法第
    二百十六條、第二百十條、第二百二十第一、二項之行使偽造準私文書罪、(3)著
    作權法第九十四條常業侵害著作權罪。且被告一行為同時侵害告訴人數法益或單
    一法益，參酌最高法院八十六年度臺非字第二四一號判決意旨，屬想像競合犯，
    應依較重之著作權法第九十四條常業侵害著作權罪處罰。（公訴人為(2)、(3)二罪
    間有方法、結果之牽連犯關係；但本院認為二者係以同一行為觸犯，故不採用此
    一見解）。此外，公訴人雖未就被告侵害事實欄一之(3)之「 CAPCOM 」商標專
    用權部分起訴，但此部分與其餘論罪部分有連續犯之裁判上一罪關係，應由本院
    併予審理，附此說明。
七、被告與年籍不詳「阿文」「小羅」「阿祥」之成年男子間有犯意聯絡及行為分擔
    ，均為共同正犯。本院考慮上述情節，並參酌被告素行狀況尚可、犯罪原因與手
    段、家境狀況、教育程度、平日有正當職業、其行為對被害人所生危害程度、販
    賣盜版品數目所得利益、犯罪後態度良好、大致坦承所為、公訴人所建議刑責等
    一切情狀，量處如主文所示之刑。再查，被告前未曾受有期徒刑以上刑之宣告（
    但有罰金紀錄），此有台灣台北地方法院檢察署刑案資料查註紀錄表一份、台灣
    高等法院被告全國前案紀錄表一份在卷可證，其因一時失慮，致觸刑章，事後深
    具悔意，經此教訓應知所警惕而無再犯之虞，本院認對被告所處之刑以暫不執行
    為適當，爰併宣告緩刑三年，以啟自新。（被告於緩刑期間內應確實遵守相關規
    定，如因故意犯罪致受有期徒刑以上刑之宣告者，將撤銷緩刑並執行原有刑期。
    ）
八、扣案盜版光碟柒佰拾陸片、盜版遊戲卡匣壹百零壹片、遊戲光碟目錄拾本，其
    中侵害告訴人商標專用權之卡匣、盜版光碟八十六片，應依商標法第六十四條沒
    收；其餘物品係被告所有供犯罪所用之物─此部分光碟片雖未侵害告訴人權利，
    但與侵害告訴人權利之商品共同擺設將對權利人察覺犯罪產生不利影響，仍屬供
    犯罪所用物品；應依法宣告沒收。
九、綽號「阿文」男子，連絡電話為「0000000000」，傳真「00000
    0000」，由綽號「阿祥」男子開「ＤＯ二二八五」號小客車送貨。綽號「小
    羅」男子電話為「0000000000」，開ＪＨ８七三九號廂型車送貨。
十、綜上所論，依刑事訴訟法第二百九十九條第一項前段、著作權法第九十四條、第
    九十三條第三款、八十七條第二款、商標法第六十三條、第六十四條、刑法第二
    百十六條、第二百十條、第二百二十第一、二項、刑法第十一條前段、第二十八
    條、第三十八條第一項第二款、第五十五條、第七十四條第一款，判決如主文。
中      華      民      國      九十      年      四      月    十八    日
                                臺灣台北地方法院刑事第一庭
                                      法  官    吳燁山
右正本證明與原本無異。
如不服本判決，應於判決送達後十日內，向本院提出上訴狀（應附影本）。
                                      書記官    王黎輝
中      華      民      國      九十      年      四      月    十九    日
附錄：
著作權法第九十四條：
以犯第九十一條、第九十二條或第九十三條之罪為常業者，處一年以上七年以下有期
徒刑，得併科新臺幣四十五萬元以下罰金。
著作權法第九十三條第三款：
有下列情形之一者，處二年以下有期徒刑，得併科新臺幣十萬元以下罰金：
一、侵害第十五條至第十七條規定之著作人格權者。
二、違反第七十條規定者。
三、以第八十七條各款方法之一侵害他人之著作權者。
著作權法第八十七條第二款：
有下列情形之一者，除本法另有規定外，視為侵害著作權或製版權：
一、以侵害著作人名譽之方法利用其著作者。
二、明知為侵害著作權或製版權之物而散布或意圖散布而陳列或持有或意圖營利而交
    付者。
三、輸入未經著作財產權人或製版權人授權重製之重製物或製版物者。
四、未經著作財產權人同意而輸入著作原件或其重製物者。
五、明知係侵害電腦程式著作財產權之重製物而仍作為直接營利之使用者。
商標法第六十三條：
明知為前條商品而販賣、意圖販賣而陳列、輸出或輸入者，處一年以下有期徒刑、拘
役或科或併科新臺幣五萬元以下罰金。
刑法第二百十六條：
行使第二百十條至第二百十五條之文書者，依偽造、變造文書或登載不實事項或使登
載不實事項之規定處斷。
刑法第二百十條：
偽造、變造私文書，足以生損害於公眾或他人者，處五年以下有期徒刑。
刑法第二百二十條第一、二項：
在紙上或物品上之文字、符號、圖畫、照像，依習慣或特約，足以為表示其用意之證
明者，關於本章及本章以外各罪，以文書論。
錄音、錄影或電磁紀錄，藉機器或電腦之處理所顯示之聲音、影像或符號，足以為表
示其用意之證明者，亦同。
稱電磁紀錄，指以電子磁性或其他無法以人之知覺直接認識之方式所製成之紀錄，而
供電腦處理之用者。


司法院資訊處製作；財團法人民間司法改革基金會備份。
